臺灣嘉義地方法院民事判決
                                    107年度嘉簡字第867號
原      告  李金洲  
訴訟代理人  林佑襄律師
被      告  余李香璉
訴訟代理人  黃文力律師
上列當事人間確認通行權等事件，本院於民國108 年8 月6 日言
詞辯論終結，判決如下：
    主  文
確認原告所有坐落嘉義縣○○鄉○○段000 地號土地，對於被告
所有坐落嘉義縣○○鄉○○段000 地號土地如附圖編號A1部分所
示面積76.11 平方公尺土地範圍有通行權存在。
被告應容忍原告於前項土地範圍內通行，並不得為任何禁止或妨
害原告通行之行為。
訴訟費用由原告負擔。
    事實及理由
壹、程序事項
一、訴狀送達後，原告不得將原訴變更或追加他訴，但被告於訴
    之變更或追加無異議，而為本案之言詞辯論者，視為同意變
    更或追加，民事訴訟法第255 條第2 項定有明文。原告起訴
    時原聲明：㈠確認原告所有嘉義縣○○鄉○○段000 地號土地（
    下稱系爭土地），就被告所有坐落同段325 地號土地（下稱
    系爭鄰地）如起訴狀附圖所示編號甲部分面積30平方公尺（
    本院卷第17頁）有通行權存在。㈡被告應容忍原告在前項土
    地範圍通行，並不得有任何禁止或妨害原告通行之行為」。
    嗣原告於審理時變更聲明為：㈠確認原告就系爭鄰地如附圖
    編號A1部分所示面積76.11 平方公尺土地，有通行權存在（
    下稱甲通行路徑）。㈡被告應容忍原告在前項土地範圍通行
    ，並不得有任何禁止或妨害原告通行之行為。」經核被告對
    於原告所為上開訴之聲明之變更無異議而為本案言詞辯論（
    本院卷第145 頁至第148 頁、第271 頁至第274 頁），依前
    開規定，應予准許。
二、確認法律關係之訴，非原告有即受確認判決之法律上利益者
    ，不得提起之，民事訴訟法第247 條第1 項前段定有明文。
    所謂即受確認判決之法律上利益，係指因法律關係之存否不
    明確，致原告在私法上之地位有受侵害之危險，而此項危險
    得以對於被告之確認判決除去之者而言。又民法第787 條第
    1 項有關「袋地必要通行權」之土地所有人得通行周圍地以
    至公路之規定，其「周圍地」並非僅指以與不通公路土地直
    接相毗鄰者為限。如不通公路之土地，與公路之間，有二筆
    以上不同所有人之土地相鄰，為達通行公路之目的，自亦得
    通行該周圍地。於此情形，土地所有人祇須對該法律關係存
    否不明確而有爭執之相鄰周圍地所有人提起確認通行權之訴
    為已足，不以對所有周圍地之所有人均起訴或一同起訴併列
    被告為必要（最高法院90年度台上字第166 號判決意旨參照
    ）。本件原告主張其所有之系爭土地與公路無適宜之聯絡，
    請求確認對於被告所有之系爭鄰地如附圖編號A1部分所示範
    圍內有通行權存在而為被告所否認，依上開說明，因兩造對
    於原告得否對被告主張袋地通行權有所爭執，原告對此法律
    上地位之不安狀態，能以確認判決將之除去，應認原告提起
    本件確認通行權訴訟有即受確認判決之法律上利益，復不以
    原告對所有周圍地之所有人均起訴為必要，一併敘明。
貳、實體事項
一、原告主張：
  ㈠原告所有之系爭土地為袋地，對外無適宜之聯絡道路，僅能
    通行被告所有之系爭鄰地對外與公路聯絡。系爭土地自原告
    前手所有人即訴外人蔡羅寶鳳等人起均係通行系爭鄰地如附
    圖編號A1部分所示範圍，用以對外運送農作物已達數十年，
    且原告就系爭鄰地欲通行範圍現況本為道路，所處位置亦係
    在系爭鄰地最北側之水溝旁，系爭土地經由系爭鄰地通行至
    公路距離僅需74公尺，而被告對系爭鄰地如附圖編號A1所示
    範圍土地本未積極利用，同時原告亦提供系爭土地如附圖編
    號A2部分所示範圍（面積159.31平方公尺）之土地，供系爭
    鄰地及同段332 、333 地號等土地所有人通行，足認甲通行
    路徑供原告通行應係對周圍地損害最小之處所及方法。然因
    被告於系爭土地與系爭鄰地交界處設立門柱欲設置門欄阻礙
    通行，原告為此同時請求被告應容忍原告在系爭鄰地如附圖
    編號A1部分所示範圍內供原告通行，並不得在其上為任何妨
    礙通行之行為。
  ㈡被告雖稱原告可經由系爭土地東側之同段272 、315 地號土
    地如附圖編號B1至B4部分所示範圍通行至公路（下稱乙通行
    路徑），惟原告若依乙通行路徑需通行他人土地面積合計達
    488.88平方公尺，通行面積為甲通行路徑之6.42倍，況乙通
    行路徑需經由數筆土地且占用面積廣大並牽涉人數眾多，顯
    見乙通行路徑對周圍地損害非屬較小。
  ㈢爰依民法第787 條第1 項、第789 條之規定提起本訴等語。
    並聲明如主文第1 、2 項所示。
二、被告則以：
  ㈠系爭土地東側臨如附圖編號B1、B2、B3、B4部分所示範圍所
    圍成之道路，現況道路寬度達4 公尺，且附圖編號B2、B3部
    分之道路位於系爭土地內，其上雖有溝渠然大部分均位於系
    爭地號土地內，原告得以自行處理且可架設版橋，故原告所
    有之系爭土地並非袋地本不得主張袋地通行權，則原告要求
    被告應容忍其通行並不得有任何禁止或妨礙原告通行之行為
    ，同無理由。
  ㈡即便認定系爭土地確為袋地，然原告主張之甲通行路徑無法
    僅經由如附圖編號A1部分所示範圍即得通行至公路，仍需同
    時通行同段332 地號土地，且因系爭土地為農地，原告通行
    同段332 地號土地上之道路寬度已足供使用，是原告主張通
    行如附圖編號A1部分所示範圍土地顯非必要。
  ㈢另原告可依乙通行路徑通往嘉義縣中埔鄉社口國小，其間距
    離僅400 公尺，如系爭土地依原告主張之甲通行路徑至台三
    線省道距離則為1 公里，甲通行路徑距離公路較乙通行路徑
    多出600 公尺，雖地政機關於複丈成果圖上標註甲通行路徑
    至公路距離是74公尺然非屬正確，因地政機關所指公路僅係
    鄉里私設道路。又乙通行路徑雖然通行土地較多筆，但各該
    筆土地所有人均提供部分土地鋪設柏油道路，顯然對土地之
    使用範圍已有所限縮，實與甲通行路徑上未鋪設柏油僅是碎
    石子路面而有顯著區別。因之，甲通行路徑顯然並非損害最
    小之通行方案等語置辯。並聲明：原告之訴駁回。
三、原告主張系爭土地為其所有而系爭鄰地則為被告所有，系爭
    土地與系爭鄰地相毗鄰等情，業據其提出土地登記第一類謄
    本、地籍圖謄本及現場照片為證（本院卷第17頁至第23頁、
    第71頁至第77頁），且為被告所不爭執，此部分堪信為實。
四、原告另主張系爭土地因與公路無適宜聯絡，需通行被告所有
    系爭鄰地如附圖編號A1部分所示範圍土地始得以通行至公路
    ，且甲通行路徑屬對周圍地損害最少之方式等節，則為被告
    所否認，並以前詞置辯。是本件爭點即為：㈠系爭土地是否
    為與公路無適宜聯絡之袋地？㈡甲通行路徑是否為系爭土地
    能為通常使用之損害最少之處所及方法？茲分述如下：
  ㈠系爭土地為與公路無適宜聯絡之袋地：
  ⒈土地因與公路無適宜之聯絡，致不能為通常使用者，除因土
    地所有人之任意行為所生者外，土地所有人得通行周圍地以
    至公路，民法第787 條第1 項定有明文。
  ⒉系爭鄰地北側與同段332 地號土地現況為道路使用，系爭鄰
    地現況休耕中，系爭土地上種植鳳梨，系爭土地四周均為他
    人所有之土地並未直接與公路相通，須經由現況為道路之系
    爭鄰地如附圖編號A1部分所示範圍通行至台三線省道（即指
    甲通行路徑），而系爭土地東側為水利溝渠，溝渠更東側另
    有道路得以通行至嘉義縣社口國小（即指乙通行路徑）等情
    ，業經本院會同兩造及嘉義縣水上地政事務所測量人員履勘
    現場屬實，此有勘驗筆錄、航照圖、土地複丈成果圖可參（
    本院卷第83頁至第90頁），則系爭土地無法直接與公路相連
    ，屬與公路無適宜聯絡之袋地乙情，堪以認定。
  ⒊被告抗辯系爭土地東側雖為溝渠，然僅須架橋即得通行同段3
    15 地號土地而對外聯絡，可見系爭土地非屬袋地等語。惟
    查系爭土地東側現況為溝渠，因而無法直接對外通行業經本
    院實地履勘如前，系爭土地透過架橋方式連接同段315 地號
    土地後，固然可經由乙通行路徑通行至嘉義縣社口國小，惟
    同段315 地號土地非供不特定公眾通行多年已具公用地役關
    係之既成道路，此有嘉義縣中埔鄉公所108 年3 月29日中鄉
    建字第1080004879號函可參（本院卷第232 之1 頁至第232
    之5 頁），且乙通行路徑主要行經坐落於臺灣嘉南農田水利
    會所有之同段315 地號土地上，經該會函稱略以「315 地號
    土地為本會所有，該地號上之道路非本會所鋪設，另此案本
    會土地係作為農田水利設施使用，非供公眾通行」（本院卷
    第185 頁），是乙通行路徑之同段315 地號土地所有權人臺
    灣嘉南農田水利會已明確表明非供公眾（含原告）通行，可
    認原告現實上已因乙通行路徑所有人阻止而有通行困難之情
    事，故系爭土地邊界既無直接連通公路，其周圍復無任何鄰
    地所有人自願提供一定範圍土地供原告通行，系爭土地自屬
    袋地，被告前開所辯難謂可採。
  ㈡原告主張之甲通行路徑，屬於損害最少之處所及方法：
  ⒈對於周圍地有通行權人，應於通行必要之範圍內，擇其周圍
    地損害最少之處所及方法為之，民法第787 條第2 項定有明
    文，所謂通行必要範圍內，周圍地損害最少之處所及方法，
    應依社會通常之觀念，就其土地與附近周圍地之地理狀況、
    相關公路之位置、與通行必要土地之距離、相鄰土地利用人
    之利害得失及其他各種情事斟酌判斷之，並不以現為道路，
    或係最近之聯絡捷徑為限，另如有多數周圍地可供通行，應
    比較各土地所有人可能受有之損害，擇其損害最少之處所通
    行之（最高法院103 年度台上字第93號判決意旨參照）。
  ⒉原告主張系爭土地通行如附圖編號A1部分所示範圍之甲通行
    路徑，係沿系爭鄰地北側平行地籍線之通路，而系爭鄰地之
    使用地類別為農牧用地，面積2500.06 平方公尺（本院卷第
    21頁），原告欲通行範圍約占系爭鄰地面積之3%比例尚非過
    高，又該部分土地現況為已鋪設碎石子之道路（本院卷第77
    頁）且系爭鄰地現況為休耕中已如上述，本院審酌系爭鄰地
    如附圖編號A1部分所示範圍與系爭土地如附圖編號A2部分所
    示範圍現況本為鋪設碎石子之私設道路，且如附圖編號A1部
    分所示範圍尚未經被告深度利用，不會因原告因有通行系爭
    鄰地該範圍之需求而大肆改變系爭鄰地歷來使用現狀，亦不
    致過度增加被告負擔，且通行範圍係沿系爭鄰地最北側通行
    ，故系爭鄰地供系爭土地通行後土地形狀仍屬完整，不甚礙
    於被告就系爭鄰地之整體利用，則系爭土地倘經由系爭鄰地
    如附圖編號A1部分所示範圍通行至公路，對系爭土地其他周
    圍地而言，應屬損害最少之通行方式。
  ⒊被告雖抗辯系爭土地應通行乙通行路徑方屬損害最少之處所
    及方法，而系爭土地與同段315 地號土地間之溝渠雖得以架
    橋方式相互連接，然溝渠本身具有水源涵養及調節水流功用
    之公益目的，本不得任意阻塞或挪作其他用途，且臺灣嘉南
    農田水利會亦稱「本會受理申請水利建造物架橋通行使用，
    係以用地通行至公眾通行道路為原則」、「此案本會土地係
    作為農田水利設施使用，非供公眾通行」等語（本院卷第18
    5 頁），則系爭土地是否符合農田水利會費用徵收辦法第7
    條規定而得以架設版橋，猶未可知，則乙通行路徑是否安全
    可行且不致破壞周遭環境，已非無疑。
  ⒋再比較甲、乙通行路徑就其土地與相關公路之位置、通行必
    要土地之距離，甲通行路徑係經由如附圖編號A1至A4部分所
    示範圍土地後，向西延伸再經過同段329 、330 及332 地號
    土地連接至公路，與公路距離約74公尺；乙通行路徑則係經
    由如附圖編號B1至B5部分所示範圍土地後，向東延伸再經過
    同段267 之1 、269 、270 、268 、267 、259 、257 、26
    6 地號土地連接至公路，與公路距離約115 公尺等情，此有
    卷附嘉義縣水上地政事務所108 年6 月11日嘉上地測字第10
    80003849號函可考（本院卷第243 頁至第245 頁），則逐項
    認定如下：
  ①甲通行路徑連接至公路之距離為74公尺，採用乙通行路徑至
    公路之距離則為115 公尺。被告雖抗辯地政機關測繪兩路徑
    至公路之距離因僅為鄉里道路非屬公路因而不正確，並稱甲
    、乙通行路徑至公路之實際距離應分別為1 公里及400 公尺
    等語。惟所謂公路之意義並非僅限於國道或省（市）、縣市
    路線之公有道路，基於土地通行必要之考量，凡可供公眾通
    行、有相當之寬度且可容易及安全通行之道路均屬之，是以
    鄉道仍屬公路無疑，被告此部分抗辯容有誤會，尚非可採。
  ②甲通行路徑須通行周圍地之土地筆數為4 筆土地（即系爭鄰
    地、同段332 、329 、330 地號土地），而乙通行路徑則須
    通行周圍地之土地筆數為11筆土地（即同段315 、272 、33
    2 、267 之1 、269 、270 、268 、267 、259 、257 、26
    6 地號土地）。
  ③甲通行路徑之通行面積為【263.66平方公尺加計向西延伸經
    過未經測量之同段329 、330 及332 地號土地道路面積】（
    即附圖編號A1部分面積76.11 平方公尺＋附圖編號A3部分面
    積134.07平方公尺＋附圖編號A4部分面積53.48 平方公尺＋向
    西延伸經過未經測量之同段329 、330 地號及332 地號土地
    道路面積）；乙通行路徑之通行面積則為【709.29平方公尺
    加計向東延伸經過未經測量之同段267 之1 、269 、270、2
    68 、267 、259 、257 、266 地號土地道路面積】（即附
    圖編號B1部分面積320.18平方公尺＋附圖編號B4部分面積379
    .24平方公尺＋附圖編號B5部分面積9.87平方公尺＋向東延伸
    經過未經測量之同段267 之1 、269 、270 、268 、267 、
    259 、257、266 地號土地道路面積）。
  ④乙通行路徑不論就通行至公路距離、通行周圍地土地筆數及
    通行周圍地面積均遠較甲通行路徑影響周圍地較多，乙通行
    路徑對周圍地之損害顯較甲通行路徑更鉅，實非屬損害最小
    之方式。是在兩相比較之下，可知原告主張甲通行路徑中就
    系爭鄰地如附圖編號A1部分所示範圍通行至公路，應屬對周
    圍地損害最少之通行方式，洵屬可採。
  ⒌至被告抗辯即便採行原告主張之甲通行路徑，僅通行同段332
     地號土地如附圖編號A3、A4部分所示範圍之土地即足供系
    爭土地對外通行等語。然甲通行路徑中於同段332 地號內寬
    度約為3.6 公尺，於系爭鄰地內寬度為1.8 公尺（本院卷第
    245 頁），然甲通行路徑自行經同段329 地號北側向東至系
    爭鄰地與系爭土地交界處前時寬度驟然內縮，若單就通行同
    段332 地號土地，其寬度僅約為1.4 公尺，顯然不足供一般
    農車通行，此亦有嘉義縣水上地政事務所108 年7 月24日嘉
    上地測字第1080005093號函暨檢附之複丈成果圖可憑（本院
    卷第263 頁至第265 頁）。本院審酌A 通行路徑現況已在系
    爭土地之如附圖編號A2部分所示範圍及系爭鄰地如附圖編號
    A1部分所示範圍內鋪設碎石子成私設道路，系爭土地取道甲
    通行路徑對兩造及周圍地所有人均無庸額外另行大肆整地或
    造成其他費用負擔，若不許原告通行如附圖編號A1部分所示
    範圍而全部應通行同段332 地號土地，則不僅與A 通行路徑
    上私設道路之現況不符而須另行支應成本，且對同段332 地
    號土地所有人亦屬額外不必要之負擔，仍非屬對周圍地損害
    最小之處所及方法，被告此部分抗辯，仍無從採憑。
五、民法創設鄰地通行權，原為發揮袋地之利用價值，使地盡其
    利，增進社會經濟，是以袋地無論由所有人或其他利用權人
    使用，周圍地之所有權人及其他利用權人均有容忍之義務（
    最高法院82年度台上字第580 號判決意旨參照）。原告經確
    認在系爭鄰地如附圖編號A1部分所示範圍土地有通行權存在
    ，則本於相鄰關係通行權之作用，原告自得請求被告容忍其
    通行而不得為妨害之行為，是原告併訴請判決命被告對原告
    於本院確認其有通行權範圍內不得有妨礙通行之行為，亦屬
    有據。
六、綜上所述，原告本於袋地通行權之法律關係，請求判決如主
    文第1 、2 項所示，均有理由，應予准許。
七、本件事證已臻明確，兩造其餘攻擊、防禦方法及證據，核與
    判決之結果不生影響，爰不逐一論述，附此敘明。
八、本判決雖係適用簡易訴訟程序所為被告敗訴之判決，惟其性
    質不適於假執行，爰不依職權為假執行之宣告，附此敘明。
九、敗訴人之行為，按當時之訴訟程度，為伸張或防衛權利所必
    要者，法院得酌量情形，命勝訴當事人負擔費用之全部或一
    部，民事訴訟法第81條第2 款定有明文。本件原告欲通行被
    告所有之系爭鄰地如附圖A1部分所示範圍土地雖於法有據，
    然審酌本件訴訟之性質及被告係為防衛其財產權而不同意原
    告請求之行為，及本件訴訟之利益歸屬原告等情，若令提供
    系爭鄰地讓原告通行之被告再行負擔訴訟費用，恐非事理所
    平，本院爰依上開規定，命勝訴之原告負擔全部訴訟費用。
中　　華　　民　　國　108 　　年　　8 　　月　　20　　日
                  臺灣嘉義地方法院嘉義簡易庭
                              法　官　盧伯璋
以上正本係照原本作成。
如對本判決上訴，須於判決送達後20日內向本庭（嘉義市○○路
000○0號）提出上訴狀（均須按他造當事人之人數附繕本）。如
委任律師提起上訴者，應一併繳納上訴審裁判費。
中　　華　　民　　國　 108　　年　　8 　　月　　20　　日
                              書記官　葉昱琳